【裁判字號】    96,重上,132
【裁判日期】    970513
【裁判案由】    拆屋還地等
【裁判全文】
臺灣高等法院臺中分院民事判決         96年度重上字第132號
上  訴  人
即被上訴人  第一商業銀行股份有限公司
法定代理人  丁○○
訴訟代理人  張智剛律師
被  上訴人  癸○○
兼訴訟代理  辛○○○○○○○○.
人
上  訴  人  乙  ○
上  訴  人  己○○
上  訴  人  楊秀妙即戊○○○
上  訴  人  庚○○
上  訴  人  壬○○
上  訴  人  甲○○
前列五人共同
訴訟代理人  林根煌律師
上列當事人間請求拆屋還地等事件，上訴人對於中華民國96年8
月1日臺灣臺中地方法院第一審判決（95年度重訴字第365號），
提起上訴，97年4月29日言詞辯論，本院判決如下：
    主  文
上訴駁回。
第二審訴訟費用由上訴人各自負擔。
    事實及理由
一、上訴人即被上訴人第一商業銀行股份有限公司（下稱第一商
    銀）於原審起訴主張：
  (一)坐落臺中市○區○○段6小段6、6之52地號土地（下稱系爭
    6、6之52地號土地）為第一商銀所有，而系爭6地號土地如
    臺中市中山地政事務所民國95年10月31日土地複丈成果圖即
    原判決附圖（下稱附圖）所示編號Ｂ部分土地，現為上訴人
    己○○及其前配偶上訴人楊秀妙（原冠夫姓，94年10月4日
    與己○○離婚撤冠姓，以下均稱楊秀妙）占有使用；系爭6
    地號土地如附圖編號Ｃ部分、6之52地號土地內如附圖編號
    Ｈ、Ｋ部分土地，現為上訴人庚○○占有使用；6地號土地
    內如附圖編號Ａ部分土地，現為上訴人壬○○占有使用。而
    坐落於上開土地上，門牌號碼為臺中市○區○○路163巷2號
    及2之2號之房屋，為訴外人梁萬理於日據時期興建，前曾經
    另案臺灣高等法院臺中分院78年度上字第149號租佃爭議事
    件，認定梁萬理與第一商銀間就該屋之基地並無不定期租賃
    關係，則梁萬理之繼承人上訴人己○○與訴外人梁來發、梁
    來發之繼承人上訴人庚○○，應無合法使用土地之權源，另
    上訴人楊秀妙、壬○○亦無合法使用土地之權源，爰依民法
    第767條之規定，請求其等拆屋還地。
  (二)系爭6地號土地內如附圖所示編號Ｄ部分、6之52地號土地如
    附圖所示編號Ｊ部分土（其上有門牌號碼臺中市○區○○路
    100巷104號之磚木鐵架造房屋），現為上訴人甲○○占有使
    用，該屋已不堪使用，且甲○○亦無合法使用土地之權源，
    爰依民法第767條之規定，請求甲○○拆屋還地。
  (三)系爭6地號土地如附圖所示編號Ｅ部分、6之52地號土地如附
    圖所示編號Ｌ部分土地（其上有門牌號碼臺中市○區○○路
    100巷106號之磚造房屋），現為被上訴人癸○○、辛○○○
    ○○○○○占有使用，癸○○雖向第一商銀承租土地，惟未
    能證明該屋為其所興建，兩造至多僅成立一般土地不定期租
    賃關係，依民法第450條第2項規定，第一商銀得隨時終止租
    約，爰以本起訴狀之送達為終止租約之意思表示，並依民法
    第767條之規定，請求辛○○○○○○○○自該屋遷讓，癸
    ○○應將該屋拆除返還土地予第一商銀。
  (四)系爭6之52地號土地如附圖所示編號Ｉ部分土地（其上有門
    牌號碼臺中市○區○○路100巷104號前鐵皮屋），現為上訴
    人乙○占有使用，其未經第一商銀同意擅自搭建該屋，並無
    合法使用土地之權源，爰依民法第767條規定，請求乙○拆
    屋還地。
  (五)又上開各人無權占有系爭土地，受有相當於租金之利益，致
    使第一商銀無法使用，爰依不當得利之法律關係，請求按申
    報地價之年息10%計算償還相當於租金之利益等語。
二、上訴人己○○、楊秀妙、庚○○、壬○○抗辯：系爭6地號
    土地如附圖所示編號Ｂ部分土地及其上門牌號碼臺中市○區
    ○○路163巷2號之磚造房屋，目前為己○○及楊秀妙占有使
    用；系爭6地號土地內如附圖所示編號Ｃ部分、系爭6之52地
    號土地內如附圖所示編號Ｈ、Ｋ部分土地及其上門牌號碼臺
    中市○區○○路163巷2號之磚造及鐵架造房屋，目前為庚○
    ○占有使用；系爭6地號土地內如附圖所示編號Ａ部分土地
    及其上門牌號碼臺中市○區○○路163巷2之2號之磚造房屋
    ，目前為壬○○占有使用。上開門牌號碼2號及2之2號房屋
    為梁萬理（上訴人己○○之父、上訴人庚○○之祖父）於日
    據時期興建，前曾經另案臺灣高等法院臺中分院78年度上字
    第149號租佃爭議事件，認定系爭6地號土地內如附圖所示Ｂ
    部分（即該案判決書附圖所示6號地內Ｇ部分）土地，係由
    己○○（梁萬理之子）以不定期之租賃關係占用中；系爭6
    地號土地內如附圖所示編號Ｃ部分、6之52地號土地內如附
    圖所示編號Ｈ、Ｋ部分（即該案判決書圖所示6地號內Ｈ、
    Ｊ部分及6之1地號內Ｇ、Ｈ部分以及6之52地號內Ａ部分）
    土地，係由庚○○繼承其父梁來發（梁萬理之子）之租賃關
    係而占有，故上訴人己○○、庚○○均非無權占用系爭土地
    ，而楊秀妙為己○○之配偶，因家人關係居住其上，亦非屬
    無權占有。壬○○占有使用之房屋，係其夫過世前所購買。
    梁萬理興建前開2號及2之2號房屋居住使用，自日據時期迄
    今已達7、80年，第一商銀從未表示反對，應認第一商銀已
    默示同意前揭上訴人己○○、楊秀妙、庚○○、壬○○占有
    使用系爭土地，難認彼等係無權占有。縱認己○○、楊秀妙
    、庚○○、壬○○為無權占有，第一商銀請求之不當得利金
    額，亦屬過高，蓋被告己○○、楊秀妙、庚○○、壬○○占
    用之位置並非面對大智路及忠孝路交叉口，而係在僅約1.9
    米寬處之巷道內，應減少至申報地價之年息2%較為適當等語
    。
三、被上訴人癸○○、被上訴人辛○○○○○○○○抗辯：系爭
    6地號土地如附圖所示編號Ｅ部分、6之52地號土地如附圖所
    示編號Ｌ部分土地上門牌號碼臺中市○區○○路100巷106號
    之磚造房屋，係訴外人劉金漢於42年間向第一商銀承租土地
    後蓋建，該屋於47年4月申請用電，61年起設籍課稅，第一
    商銀並有向劉金漢收取自42年起至53年11月2日止之租金，
    其間乃租用建築房屋之基地，為不定期限之租賃，此由第一
    商銀所提本院77年度訴字第1826號其對許林甜等人訴請確認
    租賃關係不存在事件，主張許林甜等之承租為耕作之用，但
    就劉金漢未一併主張係租佃關係，亦可證明劉金漢之承租係
    以建屋為目的，且該屋縱係他人所建，而劉金漢向該人買受
    ，劉金漢與第一商銀仍成立租地建屋契約。嗣劉金漢死亡，
    上開租地建屋契約對其子被上訴人癸○○繼續存在，非有土
    地法第103條所列各款情形之一，不得收回。另查被上訴人
    癸○○已給付第一商銀90年5月起至95年4月止5年之租金708
    元及95年5月起至100年4月份止5年之租金708元，合計1,416
    元，匯入第一商銀指定戶名第一商業銀行股份有限公司0000
    0000000號帳戶內，而其將該屋借予被上訴人辛○○○○○
    ○○○使用，亦不能視為基地之轉租。從而，第一商銀依民
    法第450條之規定終止租約，請求辛○○○○○○○○自該
    屋遷讓返還土地、癸○○應拆除該屋返還土地，並依不當得
    利之法律關係，請求給付相當於租金之利益，洵無理由等語
    。
四、被告甲○○抗辯：對占用位置、面積無意見，不同意拆屋還
    地，目前房子係向林灣之子丙○○購買，而該土地係林灣向
    第一商銀承租有上開78年度上字第149號判決載明。
五、被告乙○抗辯：系爭土地上鐵皮屋是向一位外省人及另一位
    添丁仔購買，已經買20幾年了，故不用賠，偶爾於裡面睡覺
    等語。
六、原審判決命上訴人己○○、庚○○、壬○○、甲○○、乙○
    ，拆除建物交還土地，楊秀妙則自建物遷出交還土地，乙○
    自94年11月1日其餘各人自90年9月1日起至交還土地之日止
    ，按申報地價年息百分之六計付不當得利，楊秀妙與己○○
    共同給付，並駁回第一商銀其餘之訴。
    第一商銀對被上訴人癸○○、辛○○○○○○○○部分不服
    上訴，聲明請求判決：(一)原判決駁回上訴人第一商銀後開之
    訴部分廢棄。(二)被上訴人辛○○○○○○○○應自台中市○
    ○路100巷104號房屋遷讓將土地返還上訴人。(三)被上訴人癸
    ○○將坐落台中市○區○○段6小段、6、6之52地號土地上
    建物台中市○○路100巷104號房屋拆除，將土地返還上訴人
    。(四)被上訴人辛○○○○○○○○、癸○○應自起訴狀繕本
    送達之翌日起至返還土地之日止按月共同給付上訴人18,974
    元。(五)第一、二審訴訟費用由被上訴人共同負擔。(六)請准供
    擔保宣告假執行。
    被上訴人辛○○○○○○○○癸○○答辯聲明請求判決：(一)
    上訴駁回。(二)訴訟費用由上訴人負擔。
    上訴人己○○、楊秀妙、庚○○、壬○○、甲○○、乙○上
    訴聲明請求判決：(一)原判決不利上訴人部分廢棄。(二)廢棄部
    分被上訴人第一商銀在第一審之訴及假執行之聲請駁回。(三)
    第一、二審訴訟費用由被上訴人負擔。
    被上訴人第一商銀答辯聲明請求判決駁回上訴。
七、本院關於兩造攻擊防禦方法之意見及法律上之意見與第一審
    判決相同，茲予引用。
八、上訴人己○○、楊秀妙、庚○○、壬○○所舉之原審77年度
    訴字第1826號及本院78年度上字第149號第一商銀與訴外人
    許林甜等人間租佃爭議事件民事判決書暨附圖，僅能認定系
    爭土地於上開案件審理時由己○○、梁來發（均為梁萬理之
    子）占用，林灣占用部分第一商銀向林灣收租，有租金收據
    ，第一商銀向林灣調整租金函為證等情，該判決以第一商銀
    訴請確認與許林甜等人租佃關係不存在，因系爭6、6之52號
    土地係由梁萬理自日據時代建屋，該案審理時仍由梁萬理之
    繼承人己○○、梁來發占用，故第一商銀就該部分訴請判決
    確認與許林甜等人間無租賃關係，並請求許林甜等人交還耕
    地為無理由。惟尚不能以該判決書認梁萬理有向第一商銀承
    租系爭土地及第一商銀有向梁萬理收取租金，成立不定期租
    賃關係等情事。上開租佃爭議案卷已逾保存期限銷毀無從查
    閱，上訴人己○○、楊秀妙、庚○○、壬○○等均無法提出
    其他證據證明其占用之正當權源。
九、上訴人甲○○佔用土地部分，主張該房屋係向林灣之繼承人
    丙○○等人買受，提出買賣契約書（附本院卷86至89頁）並
    舉證人即介紹人許國琛為證，固可認真正，惟查甲○○所買
    受房屋已破損無屋頂，只有水泥磚牆留存，上面搭設有鋼柱
    烤漆板棚架，現沒有使用等情形，業經原審勘明（見原審卷
    96頁履勘筆錄），參照被上訴人提出上訴人未爭執之現場照
    片二張（附本院卷128頁）足認該建物已達不堪使用之狀態
    ，縱然，甲○○得繼受林灣之租賃關係為不定期租賃，亦因
    房屋不堪使用而終止，上訴人甲○○亦無繼續占用系爭土地
    之權源。
十、上訴人乙○迄未能提出占用系爭土地正當權源之證明。
十一、上訴人第一商銀有向被上訴人癸○○之父劉金漢收取租金
      ，劉金漢死亡由癸○○繼承並曾向被上訴人劉金漢催繳自
      90年5月起至95年4月之租金，為上訴人第一商銀不爭之事
      實，系爭房屋為劉金漢42年間所建，此有電力公司證明，
      房屋稅籍證明可稽，依最高法院74年台上字第2562號判例
      意旨：「……城市地方以在他人土地上有房屋為目的而租
      用基地者，無論租地後建房屋，或承受前手之房屋後始租
      用該基地，皆應解為租地建屋契約。」被上訴人癸○○承
      受系爭房屋後，上訴人第一商銀仍向癸○○收取或催繳地
      租，兩造應成立租地建屋契約。租地建屋契約當事人間如
      無相反之約定，則房屋所有人將其房屋一部分供與他人使
      用，是為所有人對於地上房屋使用收益權之行使，與單純
      基地轉租有別，尚難構成終止基地租約之原因（參照最高
      法院79年台上字第2678號判例）本件被上訴人癸○○將系
      爭房屋部分借予其女婿黃靜詳使用，並非轉租，上訴人第
      一商銀主張此種情形有違土地法130條規定而終止租約，
      自非有理由。
十二、綜上，原審判決並無違誤，上訴人上訴為無理由，應予駁
      回。兩造其餘攻擊防禦方法對於上開認定結果，無影響不
      予論列，並此敘明。
十三、據上論結，本件上訴均無理由，依民事訴訟法第449條第1
      項、第78條、第85條第1項前段判決如主文。
中    華    民    國    97    年    5     月    13    日
                  民事第四庭    審判長法  官  黃斐君
                                      法  官  陳蘇宗
                                      法  官  張浴美
以上正本係照原本作成。
如對本判決上訴，須於收受判決送達後20日內向本院提出上訴書
狀，其未表明上訴理由者，應於提出上訴後20日內向本院提出上
訴理由書（須按他造人數附具繕本）。
上訴時應提出委任律師為訴訟代理人之委任狀。具有民事訴訟法
第466條之1第1項但書或第2項之情形為訴訟代理人者，另應附具
律師及格證書及釋明委任人與受任人有該條項所定關係之釋明文
書影本。
                                      書記官  林水濱
中    華    民    國    97    年    5     月    15    日
                                                      Ｍ


司法院資訊處製作；財團法人民間司法改革基金會備份。
